【裁判字號】    97,訴,272
【裁判日期】    990831
【裁判案由】    貪污治罪等
【裁判全文】
臺灣臺東地方法院刑事判決               97年度訴字第272號
公  訴  人  臺灣臺東地方法院檢察署檢察官
被      告  乙○○
選任辯護人  林漢章律師
上列被告因貪污治罪條例等案件，經檢察官提起公訴（97年度偵
字第1268號），本院判決如下：
    主  文
乙○○犯行使公務員登載不實文書罪，處有期徒刑壹年貳月，減
為有期徒刑柒月。緩刑肆年。
乙○○其餘被訴部分無罪。
    犯罪事實
一、乙○○係臺東縣延平鄉公所約僱人員，擔任延平鄉公所財經
    課公共工程之相關業務，為依法令服務於地方自治團體所屬
    機關而具有法定職務權限之公務員。緣民國95年5月間，延
    平鄉公所為辦理「永康部落基礎設施改善工程」之招標，遂
    委託國興土木技師事務所技師己○○辦理設計及監造，延平
    鄉公所並指派乙○○為上開工程之主辦人員，嗣該工程經依
    政府採購法招標，由偉達土木包工業以新臺幣（下同）138
    萬元得標，施作時因木欄杆基座包覆白鐵部分外露，危及孩
    童安全，經村民反應，監造單位、鄉公所及承包商即於95年
    7 月7日會勘，決定參照現場附近前期工程施工方式，將原
    設計之四面包覆改為兩面包覆，不銹鋼底座高度變為7公分
    ，中間再以兩支膨脹螺絲鑽孔鎖定方式施工。惟變更設計圖
    繪製人丙○繪圖時，僅加繪膨脹螺絲兩支鑽孔鎖定，並加記
    「變更後基座設置方式已併入五金另料一式計價」，而未注
    意到原設計圖採四面包覆，不銹鋼底座高度原設計為15公分
    ，卻僅將原設計圖中之四個耳翼突出部分取掉兩個，只保留
    兩個耳翼，亦未將四面包覆改繪成兩面包覆，復未特別將不
    銹鋼底座高度改繪為7公分，僅將原設計圖四個耳翼取銷掉
    兩個耳翼後，套用原設計圖其餘部分，當作丙○繪製之木欄
    杆基座包覆工程施作變更圖，致所繪製之木欄杆基座包覆工
    程施作變更圖，仍採四面包覆，不銹鋼底座高度仍為15公分
    ，僅取掉兩個耳翼，而與其等於95年7月7日會勘之結論不符
    ，該丙○繪製錯誤之木欄杆基座包覆工程施作變更圖，並經
    設計變更工程程序呈鄉公所核定後變更施作。惟監工丙○及
    承包商均未注意到丙○所繪木欄杆基座包覆工程施作變更圖
    ，根本與上揭其等於95年7月7日會勘結論不符，即依當初會
    勘結論，採兩面包覆，不銹鋼底座高度變為7公分，中間再
    以兩支膨脹螺絲鑽孔鎖定方式施工，嗣該工程於95年10月間
    完工，延平鄉公所指派民政課課員戊○○為工程驗收之主驗
    人員，於95年11月9日，乙○○、戊○○及國興土木技師事
    務所技師己○○和監工丙○等人，攜帶變更設計工程預算書
    、丙○繪製之木欄杆基座包覆工程施作變更圖及直尺等工具
    到現場驗收，於驗收時，戊○○不知該工程曾經變更設計過
    程，乙○○亦未告知戊○○上情，致戊○○發現木欄桿不銹
    鋼底座施作高度僅7公分，與丙○繪製之木欄杆基座包覆工
    程施作變更圖所繪不銹鋼板高度15公分不符，再依據丙○繪
    製之木欄杆基座包覆工程施作變更圖，不銹鋼板應4面全部
    包覆，卻僅施作2面未全包，戊○○當場指出該等缺失，並
    質問乙○○實作是否與丙○繪製之木欄杆基座包覆工程施作
    變更圖不符，乙○○對該質疑未置可否，戊○○亦未將該等
    缺失告知其餘在場驗收人員，亦未當場作成驗收紀錄通知改
    善，而係於回鄉公所後，在驗收紀錄之驗收經過欄簡略記載
    「不銹鋼板未全包，兩側寬高各7公分」等語，亦未在「驗
    收結果」欄有關驗收結果究竟與契約、圖說、貨樣規定是否
    相符，作任何勾選，即在主驗人員簽章欄簽名後，於95年12
    月6日交給乙○○簽辦。乙○○明知戊○○於驗收紀錄之驗
    收經過欄為上揭記載，即係要乙○○改善缺失始予驗收之意
    ，且戊○○並未驗收該工程，而該工程實作結果，亦與丙○
    繪製之木欄杆基座包覆工程施作變更圖不符，但因會計年度
    即將結束，若工程無法驗收，工程款將遭保留，遂不顧戊○○記載於「臺東縣延平鄉公所工程驗收紀錄」上「驗收經過
    欄」有關丙○繪製之木欄杆基座包覆工程施作變更圖，與實
    作不符之記載，即於95年12月8日在「臺東縣延平鄉公所工
    程驗收紀錄」之「驗收結果」欄，逕行勾選「與契約、圖說
    、貨樣規定相符」，並簽擬：「二、經主驗人驗收結果，均
    與決算書圖尚符，…」，將此不實之事登載於職務上所掌之
    公文書，足生損害於驗收記錄內容及驗收程序之正確性。嗣
    戊○○不願在驗收證明書上簽名，乙○○遂於96年1月14日
    ，在其簽呈中表示「…，故親自告訴驗收人員會計年度將屆
    ，麻煩先過目決算並簽章，驗收人員表示決算完成判行後即
    同意於驗收證明書簽章，職逕請示主計，並完成決算書判行
    後，即請承包商開立工程款發票，並將完成判行之決算書遞
    送至驗收人員坐位後，待至下午上班時間仍然未見驗收人員
    簽章，職即攜帶決算書親自前往找驗收人員簽章，屆時驗收
    人員表示不願簽也不敢簽，並表示如有延誤，責任由該員負
    責。……並期盼驗收人員配合」，戊○○則在該簽呈上會簽
    記載「因該工程實有意見，故擬時間簽辦，故無法隨簽，請
    鈞長明察。…二、不銹鋼白鐵基座是否只包兩側請承辦人員
    註記。」。嗣乙○○即在「臺東縣延平鄉公所結算驗收證明
    書」之驗收意見欄記載「驗收結果：明視部分與竣工圖尚符
    ，隱蔽無法丈量部分及材料部分，由監造人員及業務單位負
    責，並准予驗收。」，於96年1月15日持交戊○○簽章，戊○○即在該驗收證明書上「驗收意見」欄加記「不銹鋼白鐵
    基座是否只包兩側，請承辦人員註記，不銹鋼高度7公分是
    否相符，由承辦人員負責」等意見，乙○○明知該工程木欄
    杆基座包覆實作結果與丙○所繪木欄杆基座包覆工程施作變
    更圖不符，而戊○○仍不願意讓工程驗收通過，為免工程款
    因驗收遲延遭保留，即將上揭有戊○○註記之驗收證明書退
    還戊○○，並對戊○○表示，戊○○已在上揭簽呈上註明「
    因該工程實有意見，故擬時間簽辦，故無法隨簽，請鈞長明
    察。…二、不銹鋼白鐵基座是否只包兩側請承辦人員註記。
    」等意見，因此在「臺東縣延平鄉公所結算驗收證明書」上
    無庸再表示意見，乙○○復將另紙驗收意見欄記載「驗收結
    果：明視部分與竣工圖尚符，隱蔽無法丈量部分及材料部分
    ，由監造人員及業務單位負責，並准予驗收。」之「臺東縣
    延平鄉公所結算驗收證明書」，交付給戊○○簽名，致戊○○誤認既已在內部簽呈上表示過驗收過程意見，即可不在「
    臺東縣延平鄉公所結算驗收證明書」再註記意見，遂在該紙
    「臺東縣延平鄉公所結算驗收證明書」上「主驗人員簽章」
    欄簽名，未再註記任何意見，而利用戊○○之誤認製作完成
    內容不實之驗收證明書，足生損害於驗收證明書內容正確性
    。旋乙○○即將上揭登載不實之「臺東縣延平鄉公所工程驗
    收紀錄」及「臺東縣延平鄉公所結算驗收證明書」，均附於
    工程結算書上交付機關主管核判後，於96年1月18日函送台
    東縣政府備查而行使，並使承包商順利取得木欄杆基座包覆
    工程之工程款71,910元（此部分不構成圖利，理由容後詳述
    ）。
二、案經法務部調查局移送臺灣臺東地方法院檢察署檢察官偵查
    起訴。
    理    由
壹、證據能力:按被告以外之人於審判外之陳述，雖不符刑事訴
    訟法第159 條之1至第159條之4之規定，而經當事人於審判
    程序同意作為證據，法院審酌該言詞陳述或書面陳述作成時
    之情況，認為適當者，亦得為證據，為刑事訴訟法第159條
    之5第1項所明文。查本案公訴人、被告及其選任辯護人於本
    院言詞辯論終結前，對於卷附各傳聞證據均同意作為證據，
    且對證據能力，均未聲明異議。本院審酌卷附各言詞陳述及
    書面陳述作成時之情況，認無顯不適當之情形，且採納上開
    傳聞證據，尚無礙於被告與辯護人於程序上之彈劾詰問權利
    ，而認卷附各傳聞證據合於刑事訴訟法第159條之5規定，因
    而均具證據能力，合先敘明。
貳、有罪部分:
一、訊之被告乙○○矢口否認上揭犯行，辯稱:「伊依照戊○○
    驗收紀錄第七點記載，擬辦，至於在驗收結果欄勾選『與契
    約、圖說、貨樣規定相符』，到底何人所勾選，伊已忘記，
    所以此部分無偽造；至於驗收證明書上驗收結果欄記載「明
    視部分與竣工圖尚符、隱蔽無法丈量部分及材料部分由監造
    人員及業務單位負責，並准予驗收」係例稿，只要驗收通過
    就從電腦例稿中叫出，已忘記何人將該張例稿叫出，該張例
    稿叫出後第一個要蓋章的是伊，第二個由驗收人員蓋章，第
    三個則由監驗人蓋章，伊及財經課長甲○○的章則交給助理
    蓋，所以伊未偽造」云云，選任辯護人則以「戊○○未在驗
    收紀錄寫與契約圖說不符，且該驗收紀錄上「驗收結果與契
    約、圖說、貨樣規定相符」係戊○○所勾，均與被告無關；
    驗收證明書是戊○○同意簽章，被告無登載不實」等語，為
    被告辯護。經查:
（一）證人戊○○於本院審理時證稱:「95年11月9日驗收時，發
      現木欄杆底座未四面包覆，伊在現場質問被告木欄杆底座
      是否要全包，但被告未回答我的質疑，至於有無就高度僅
      七公分部分提出質疑，伊忘記了，伊在驗收紀錄上記載兩
      側寬高各七公分，意思是指依圖說高度應該是十五公分，
      但實際上卻只有七公分，驗收當時先將驗收經過寫在筆記
      本上，回到鄉公所後，再以電腦輸入在驗收報告上面（本
      院卷一、第152至156頁）；該張驗收紀錄雖然沒有寫驗收
      不符，或是勾與圖說不符，伊已將驗收不符的地方陳述在
      驗收經過，我沒有勾與圖說相符，就是要被告改善，（本
      院卷二、第109頁）」，核與戊○○於調查站稱「延平鄉
      永康部落基礎設施改善工程由我會同主辦人乙○○、主計
      辛○○、監造施工廠商共3、4人辦理驗收，我有帶相關合
      約書等資料至現場丈量、清點數量等，我發現一些問題，
      所有欄杆底部包覆之白鐵施作不符合約規定，我註明『底
      部不鏽鋼板未全包、兩邊寬高各7公分、厚度3mm』，我回
      去後在工程驗收紀錄詳細填載驗收經過，乙○○在該驗收
      紀錄『驗收結果欄之與契約、圖說、貨樣規定相符欄』打
      勾，另外加註意見表示『經主驗人驗收結果，均與決算書
      圖相符...』，我已詳細記載驗收過程共八大點，承辦人
      乙○○簽處『經主驗人驗收結果，均與決算書圖相符』，
      那是乙○○個人之意見」（調查站卷11頁），及戊○○於
      偵查中證稱「工程驗收時主計辛○○、乙○○、劉惠芳，
      及其他不認識之人到場驗收，有帶契約書、預算書、尺及
      圖說等工具驗收，工程驗收紀錄一至八項是我製作的，第
      八項以後就不是我製作的，應該是乙○○製作的，圖說有
      記載白鐵基座要滿焊，但是現場沒有滿焊，我記載未全包
      、只有包兩側，印象中驗收報告原本有記載不鏽鋼板未全
      包，不知道為何地檢署向公所調得卷內附的是影本，且鏽
      鋼二個字沒有在驗收記錄上不符常理，驗收紀錄上記載不
      鏽鋼板未全包、兩側寬高各約7公分，明顯與決算書及契
      約書圖說不符。驗收紀錄第七項記載『上列各段明視部分
      與決算書圖相符』，是指第一項至第六項以外的其他部分
      ，明視的結果與圖說相符，並不是說所有施工結果均與圖
      說相符。驗收結果欄勾選與契約、圖說、貨樣規定相符，
      不是我勾的；應該是乙○○勾的。在驗收回來以後，我有
      向乙○○表示白鐵部分應該四面全包，為什麼沒有全包，
      也有跟乙○○說高度應該是15公分，為什麼是7公分？乙○○向我說應該是我看錯了，所以乙○○知道木欄杆白鐵
      不鏽鋼部分圖說要四面全包結果只有二面施作，圖說高度
      15 公分，驗收結果是7公分。我已不記得驗收當天有無向
      在場人表示是否要四面全包，我沒有問過監造人員這方面
      的問題。我簽驗收報告時還沒有勾選驗收結果欄。我在做
      完驗收紀錄後就先簽名（他字卷一、第80頁以下），我在
      驗收當時就有告訴乙○○，為什麼白鐵基座的高度只有七
      公分，依據圖說要15公分，而且依據圖說應該要四面包覆
      ，為什麼只有二面包覆（偵卷第19頁）」等語，互核一致
      。足徵，證人戊○○於驗收當時，已將木欄杆基座未四面
      全包，及木欄杆白鐵基座高度應為15公分但僅7公分，而
      與竣工圖不符之情，告知被告，旋證人戊○○驗收結束，
      回鄉公所後，始在「台東縣延平鄉公所工程驗收紀錄」上
      「驗收經過欄」之第一、四、五段，敘述「底部不銹鋼板
      未全包，兩側寬高各7公分」，而未在驗收紀錄之「驗收
      結果欄」勾選「與契約、圖說、貨樣規定相符」。乃被告
      乙○○知悉證人戊○○已在「台東縣延平鄉公所工程驗收
      紀錄」之「驗收經過」欄，詳述「木欄杆底部基座不銹鋼
      板未全包，兩側寬高各7公分」，該等記載即係要被告改
      善與竣工圖不符處，乃被告竟不顧戊○○之質疑；並對戊○○已記載於「驗收經過」欄第一、四、五段，有關「木
      欄杆底部不銹鋼板未全包，兩側寬高各7公分」敘述，視
      而未見，擅自在驗收紀錄之「驗收結果欄」勾選「與契約
      、圖說、貨樣規定相符」外，並簽擬「二、經主驗人驗收
      結果，均與決算圖尚符」，在在證明，被告乙○○在台東
      縣延平鄉公所工程驗收紀錄上所為該等記載，係明知不實
      而為登載，其有公務員登載不實之犯行，由此可見。況衡
      諸證人戊○○因木欄杆基座施工與竣工圖不符，本不願在
      驗收證明書上簽名（理由如下述），則證人戊○○斷不可
      能先於上揭驗收紀錄上為不實登載後，嗣又拒絕在驗收證
      明書上簽名之理，故被告謂「驗收結果與契約、圖說、貨
      樣規定相符，係戊○○所勾」云云，顯不足採。
（二）證人戊○○偵查中結證稱「被告於96年1月14日上簽呈給
      鄉長，該簽呈略謂『驗收人員表示決算完成判行後，即同
      意於驗收證明書簽章...並將完成判行之決算書遞送至驗
      收人員座位，待至下午上班時間仍未見驗收人員簽章，職
      即攜帶決算書親自前往找驗收人員簽章，屆時驗收人員表
      示不願簽也不敢簽』，是因工程驗收時，白鐵底座高度15
      公分部分與圖說不符，四面未全包也與圖說不符，另木頭
      材質也有爭議，所以我不願簽也不敢簽。我在乙○○上揭
      簽呈上紀載『不鏽鋼白鐵基座是否只包兩側請承辦人員註
      記』，未提到『高度15公分不符』部分，是因乙○○一直
      催我，可能我忘記寫了，當時寫的很急。雖台東縣延平鄉
      公所結算驗收證明書記載『驗收結果:明視部分與竣工圖
      尚符，隱蔽無法丈量部分及材料部分由監造人員及業務單
      位負責，並准予驗收』，係因乙○○於96年1月15日拿著
      上開簽呈，給我會簽之後，同日乙○○又拿著結算驗收證
      明書給我簽，於是我在結算驗收證明書驗收結果欄記載『
      一、本木質欄杆部分本所人二人員抽驗結果為摘亞木或實
      果蘇木，此木質是否與結算書規定之奧姆逢柚木相同，請
      承辦人員註記，不鏽鋼白鐵基座是否只包二側，請承辦人
      員註記，不鏽鋼高度7公分是否相符，由承辦人員負責』
      ，我在寫完這部分意見後才簽名，簽完名後我就將結算驗
      收證明書交還乙○○，乙○○就拿去判行，之後我就不知
      道了，我寫結算驗收證明書時，上面只有我的簽名，拿去
      判行之後，乙○○又退還給我，說我上開的內簽已有註明
      我的意見，不用在結算驗收證明書再一次註明意見，我當
      時就將我有簽註意見的結算驗收證明書影印一份保留，我
      在影印時結算驗收證明書上就有乙○○及甲○○的甲章，
      乙○○又拿了一張空白的結算驗收證明書要給我簽，也就
      是附在工程決算書上面的結算驗收證明書（以上詳他字卷
      二、第137至139頁）。至於調查站卷第22頁所附之結算驗
      收證明書我有註記『不銹鋼白鐵基座是否只包兩側，請承
      辦人註記，不銹鋼高度7公分是否相符，由主辦人員負責
      』，惟調查站卷第23頁所附之結算驗收證明書沒有上開註
      記，是因乙○○第一次將結算驗收證明書讓我簽名時，我
      在驗收結果欄空白處簽註記『不銹鋼白鐵基座是否只包兩
      側，請承辦人註記，不銹鋼高度7公分是否相符，由主辦
      人員負責』，我寫完後好像交給壬○○（原名劉惠芳），
      過了一段時間後壬○○叫我去財經課主辦人乙○○處，壬○○或乙○○告訴我驗收證明書裡面不應該註記，因為我
      的內簽已經簽了，叫我在空白處簽名就好。（以上詳偵卷
      第18頁）」等語，核與戊○○於調查站供稱「調查站卷第
      22至23頁之95東延鄉財字義9號驗收證明書，係因我在驗
      收完畢之後，一一詳列與設計圖說不符的地方要求被告督
      促廠商改善，該證明書表示已改善完畢，要求請款，但我
      當時認為並未改善完畢，所以才會加註『不銹鋼白鐵基座
      是否只包量側，請承辦人註記，不銹鋼高度7公分是否相
      符，由主辦人員負責』意見，在被告及財經課長（甲章）
      蓋完後，因為主計不同意核章撥款，被告竟將該調查站卷
      第22頁之證明書劃上斜線劃掉，退還給我，並表示她已經
      在她的內簽中詳細登載，要求不要再加註意見，所以我才
      在另外一張驗收證明書上主驗人欄上簽名，再給被告」等
      語（調查站卷第18頁背面至第19頁），大致符合。況證人
      壬○○結證稱「工程結束後，我就要拿驗收證明書副本請
      驗收官簽名，驗收官戊○○就在驗收證明書上寫了意見，
      後來我將戊○○所寫見拿給乙○○，我不確定是先拿給主
      計辛○○或乙○○，之後就由乙○○接手，所以乙○○又
      另外簽了一個文接下來就由乙○○處理，乙○○又交付另
      外一份正本給我，上面的結算驗收證明書已經沒有記載任
      何文字了，我就將扣案的這一份結算驗收證明書（按，應
      係指調查站卷第70頁之驗收證明書）交給戊○○簽名，戊○○就同意簽名了，至於乙○○與戊○○間有何公文往來
      我就不清楚，我沒有對戊○○說結算驗收證明書不可以寫
      東西，戊○○寫完意見後，我不曉得將卷抱給主計或乙○○，接下來就是乙○○與戊○○要協調，因為在結算驗收
      證明書上表示意見就表示工程有問題，也表示說結算書不
      能往上送。因戊○○寫完註記後，乙○○與戊○○間有公
      文往返，彼此有達成某種共識，所以我才會又拿到一份新
      的結算驗收證明書交辦拿給戊○○簽名，我跟戊○○說你
      們之前不是有往返資料嗎？那應該是會檢附在結算驗收證
      明書裡面，但我沒有去翻閱到底有無往返資料，接下來戊○○就簽名了」（偵卷第31頁至32頁）」等語。益徵，證
      人戊○○已對被告表示該工程木欄杆基座白鐵部分有疑義
      故不能驗收；再衡以上開（一）之情事，在在證明，證人
      戊○○既已將本工程木欄杆基座白鐵部分不能驗收通過之
      情，告知被告，乃被告竟向戊○○誆稱「戊○○既已在被
      告96年1月14日之簽呈上註記『不銹鋼白鐵基座是否只包
      兩側，請承辦人註記，不銹鋼高度7公分是否相符，由主
      辦人員負責』之意見，戊○○即不須重覆在驗收證明書上
      加記上揭簽呈已表示過之意見」，致戊○○誤認被告所言
      可信，遂在驗收證明書主驗人員簽章欄上簽名，被告利用
      戊○○主觀之誤認，遂行登載不實文書犯行，由此可見。
（三）再者，上開登載不實之「臺東縣延平鄉公所工程驗收紀錄
      」及「台東縣延平鄉公所驗收證明書」，經匯整後裝訂於
      工程決算書，經延平鄉鄉長胡振英批核後，於96年1月18
      日行文給台東縣政府備查之情，亦有台東縣延平鄉公所96
      年1月18日延鄉財字第0960000606號函附之工程決算書附
      於台東縣延平鄉公所九十五年度永康部落基礎設施改善工
      程卷，此外，復有台東縣延平鄉公所工程驗收紀錄（調查
      站卷第65頁）、台東縣延平鄉公所驗收證明書（調查站卷
      第22頁、第23頁）、96年1月14日之簽呈（他字卷一、第7
      5頁），勘驗筆錄（他字卷一、第130頁）附卷足稽，被告
      所辯，不外卸責之詞，不足採信，被告行使登載不實公文
      書犯行，洵堪認定。
二、核被告乙○○所為，係犯刑法第216條、第213條之行使公務
    員登載不實公文書罪，其登載不實文書後持以行使，登載之
    低度行為為高度之行使行委所吸收，不另論罪。被告利用主
    驗人員戊○○主觀上之誤認，遂行登載不實驗收證明書之犯
    行，屬間接正犯。被告同時同地行使登載不實之「臺東縣延
    平鄉公所工程驗收紀錄」及「台東縣延平鄉公所驗收證明書
    」，為一行為觸犯數罪名，應論以想像競合犯，從一重處斷
    ；公訴意旨認被告行使登載不實驗收紀錄及驗收證明書公文
    書行為，係分犯二個行使公務員登載不實公文書罪，應分論
    併罰，顯有誤會。爰審酌被告素行、智識程度，犯罪之動機
    、目的、手段、所生危害及犯後否認犯行態度不佳等一切情
    狀，量處如主文所示之刑。又查本件被告犯罪時間係在96年
    4月24日以前，查無中華民國96年罪犯減刑條例第3條所列不
    予減刑之情形，合於同條例第2條第1項第3款減刑條件，應
    依同條例第7條之規定，減其宣告刑2分之1如主文所示。末
    查，被告前未曾受有期徒刑以上刑之宣告，有臺灣高等法院
    被告前案紀錄表在卷可稽，其因一時短於思慮，致罹刑章，
    犯後雖否認犯行，本院信被告經此偵審科刑之教訓後，當知
    所警惕，而無再犯之虞，本院認其所宣告之刑，以暫不執行
    為適當，爰依刑法第74條第1項第1款，併予宣告緩刑4年，
    以勵自新。
參、無罪部分:
一、公訴意旨略以:上開承包商偉達土木包工業既未依據竣工圖
    說施工，若按竣工圖說施工，木欄杆基座不銹鋼應四面全包
    ，焊接處須滿焊處理，且高度應為15公分，但承包商偉達土
    木包工業僅施作7公分，且僅施作2面，未滿焊處理，根本不
    應驗收，乃被告乙○○行使上開登載不實之「臺東縣延平鄉
    公所工程驗收紀錄」及「台東縣延平鄉公所驗收證明書」，
    因而犯行使登載不實公文書罪之結果，使該工程可順利驗收
    ，而使偉達土木包工業取得未施作四面包覆L型鋼及不須滿
    焊處理，而節省材料費用之不法利益，該不法利益經檢察官
    估算結果共計74,970元，因認被告乙○○另犯貪污治罪條例
    第6條第4款圖利罪。
二、按犯罪事實應依證據認定之，無證據不得推定其犯罪事實；
    又不能證明被告犯罪者，應諭知無罪之判決，刑事訴訟法第
    154條第2項、第301條第1項分別定有明文。次按事實之認定
    ，應憑證據，如未能發現相當證據，或證據不足以證明，自
    不能以推測或擬制之方法，以為裁判基礎（最高法院40年台
    上字第86號判例參照）。又刑事訴訟法第161條第1項規定：
    檢察官就被告犯罪事實，應負舉證責任，並指出證明之方法
    。因此，檢察官對於起訴之犯罪事實，應負提出證據及說服
    之實質舉證責任。倘其所提出之證據，不足為被告有罪之積
    極證明，或其指出證明之方法，無從說服法院以形成被告有
    罪之心證，基於無罪推定之原則，自應為被告無罪判決之諭
    知（最高法院92年台上字第128號判例參照）。再按貪污治
    罪條例規定之圖利罪，要必有為自己或第三人圖得不法私利
    之意思，表現於行為，始克相當，而有無此項犯意，又須依
    證據認定之，不得僅以處理事務行為失當之結果，使人獲得
    不法私利，據以推定該公務員即有圖利他人之犯意（最高法
    院89年度台上字第1520號判決參照），貪污治罪條例第6條
    第1項第4款之圖利罪，係以明知違背法令，直接或間接圖自
    己或其他私人不法利益，並因而獲得不法利益，為其構成要
    件，且無處罰未遂犯之特別規定。是該罪屬於結果犯，而所
    謂「不法利益」，係指合法利益以外之有形、無形之利益而
    言；此與「犯罪所得」之概念，並非相同。故為圖得不法利
    益而支出之相關成本及其他必要費用部分，應從行為人所獲
    得之「不法利益」中扣除，不能算入犯圖利罪所獲得之不法
    利益內（最高法院98年台上字第1991號判決參照）。
三、訊之被告乙○○堅決否認圖利犯行，辯稱「L型木欄杆支架
    原設計是四面包覆，長7公分、寬15公分，至於高度若干，
    監造單位給伊之訊息是7公分，變更設計圖說變更為左右二
    片安裝，並鎖上二支螺絲，不再作四面包覆當初設計無法施
    作，且村民反應有危險，所以變更設計，監工之丙○及施工
    單位討論如何變更施工，且丙○有告知變更後只施作二片L
    型鋼，再用螺絲固定，又該案之預算年度已經要結束，若未
    結銷，鄉公所即無法結案，伊無圖利」等語，選任辯護人則
    以「被告無圖廠商不法利益之故意，本件變更前，鄉公所、
    承包商及設計單位共同討論如何變更施作時，均同意依本工
    程對面前期工程以二片L型鋼固定，再鑽孔鎖住木欄杆方式
    施工，所以設計單位、承包商及被告直覺認以二片L型鋼固
    定在木欄杆兩側，無四面包覆問題，故丙○驗收材料時，未
    發現原設計圖設計之L型鋼長度是15公分，變更設計圖及竣
    工圖是丙○所畫，丙○承接本案時只注意到四翼變成二翼，
    忽略四面包覆及高度15公分，變更圖是丙○畫錯，致實際施
    工結果與變更後之竣工圖不符，不能推論被告有圖利廠商故
    意之行為」等語，為被告辯護。經查:
（一）檢察官雖認被告圖承包商不法利益74,970元，但依卷附尚
      未變更圖說前之工程契約書記載，承包商是以木欄杆每公
      尺3,205元承作本工程，該價格尚包括五金另料計價一式
      235元，須施工286公尺，總金額為916,630元；變更後則
      增為施作木欄杆306公尺，仍以每公尺3,205元承作木欄杆
      ，工程金額則由916,630元增為980,730元，該價格亦包括
      五金另料計價一式235元；故變更後木欄杆施作價格較之
      變更前增加了64,100元，亦有變更設計預算書足稽，但因
      變更時尚有就其他契約施作項目作增減金額及數量，故總
      工程款仍為138萬元。從而，依承包商與延平鄉公所訂之
      契約書，既係以總價金方式承包，承包商就基座白鐵部分
      施工，依契約最多僅能獲得71,910元（即235×306＝71,9
      10元），而非檢察官所指之74,970元，故檢察官自行估算
      結果，謂承包商就木欄杆基座白鐵部分之施工獲得74,970
      之不法利益，顯有誤解。
（二）次查，證人即本工程設計技師己○○於本院審理時所提木
      欄杆五金另料費用計算說明書，認若依變更設計施工圖施
      工，與就變更會勘討論決議施工方法施工，每組木欄杆有
      29元差價，與證人己○○於本院審理時結證稱「一組差29
      元」（本院卷二、第99頁背片）相符。再觀其所提說明書
      記載「1、本項於工程預算書之單價分析編製於木欄杆工
      項內，配合木欄杆以每米中一式計價，編列為250元，佔
      木欄杆單價3,400元/M的7.4%，發包號調整為235元/M。2.
      五金另料工項分析其中材料費約150元/組，工資約85元/
      組（焊接計60元）。3.工程變更設計預算書圖之計算:變
      更會勘討論決議施工方式之計算（即目前完成部分）(1)現
      場施工之L型鋼長*寬（7＋7）CM*15.6CM*2片，不銹鋼材
      料費節省費用約75＋【75*（8/ 22）】＝102元、焊接費
      用＝60元，節省費用＝102＋60＝162元。(2)增加螺桿25元
      /支*2支＝50元，現場鑽孔及組立，總計每天增加2工/天
      *8天＝16工，16工*1,600元/天＝25,500元，木欄杆總計
      306M、25,500M元/306M計83元/支，額外增加費用＝50（
      螺桿）＋83（工資）＝133元/M，現場施工前後價差＝162
      －133＝29元/支（不含發電機租金及油費）」（本院卷二
      、第53頁）。在在證明，專業技師己○○之計算，變更後
      較之變更前，有關基座L型鋼部分節省了8,874元（即29元
      /M*306 M＝8,874）。綜上，承包商縱未依變更設計後之
      竣工圖施工，承包商就木欄杆基座五金部分，亦僅額外節
      省8,874元，以一個總工程款138萬元之工程而言，該節省
      之費用僅佔總工程款之0.64%，被告若有圖承包商不法利
      益之故意，豈可能僅圖承包商不到一萬元不法利益之理。
（三）再者，承包商施工後發現原設計木欄杆數量，與現場實際
      數量不符，木欄杆設計尺寸為1515cm，且設計固定木欄
      杆四面不銹鋼板已有明顯超出原有擋土牆高度，無法放置
      固定，故發函延平鄉公所請求減為雙面固定，並於木欄杆
      立柱下方穿入螺栓以強加固定；經被告、監造單位丙○於
      95年7月17日會勘後，設計監造單位國興土木技師事務所
      遂函延平鄉公所建議變更木欄杆設置方式，被告復於同年
      月19日上簽略謂「本工程發包後，施工現場擋土牆均為舊
      有早期所設置，每處頂寬均參差不齊，木欄杆基座接頭設
      計為整體性，以膨脹螺絲四邊鑽孔8支螺絲鎖緊方式設置
      ，施工時發現木欄杆基座接頭設置後鋼板超出擋土牆頂寬
      ，村民反應危及社區小孩安全，盼鄉公所變更為二邊鑽孔
      四支螺絲鎖緊方式設置，經設計監造單位評估不影響結構
      安全且避免幼童嬉戲造成工安事件，建議變更木欄杆接頭
      」之情，亦有偉達土木包工業95年7月11日95偉達字工第1
      0號函、95年7月18日以95興字第071451號函及被告95年7
      月19日簽辦單附於台東縣延平鄉公所95年度永康部落基礎
      設施改善工程卷內。復衡以證人丙○於本院審理中證稱「
      當時提出變更時，伊有至現場看實況，到場會勘決定變更
      時，因為四片包起來，有兩片會露出擋土牆，所以拿掉兩
      片，只剩下兩片」（本院卷一、第237頁），而證人即承
      包商庚○○於審理時證稱「變更過程，因為當初要把兩片
      拿掉，結論就是要作成角鐵設計，要加兩支螺栓才會牢固
      ，因原設計沒有螺栓只是直接套下去包覆，會加螺栓是因
      前期已有這樣子的作法，所以當初現場就用角鐵再加螺栓
      ，因為增加螺栓時勢必要在木頭鑽孔，所以工作成本會增
      加」（本院卷一、第242頁），核與其偵查中證稱「施作
      時因原設計圖無法在實地組裝，我們就與監造及鄉公所討
      論變更設計，我們討論用二片角鐵及二個不鏽鋼螺栓固定
      ，我們不知道為什麼變更設計圖，畫出來會與我們原先討
      論結果不一樣。我們有提出我們的變更設計方案給乙○○
      」等語（偵卷第34頁），互核一致。再衡以本院於99年3
      月5日至現場會勘時，在延平鄉○○路50之1號前，確有本
      案發生前完工之木欄杆工程在現場，該木欄杆基座白鐵包
      覆工程，係採兩面包覆，在木欄杆底部用兩支螺絲固定之
      情，有勘驗筆錄（本院卷二、第19頁）及照片（本院卷二
      、第23至25頁）足稽。在在證明，當初討論變更時，被告
      乙○○、承包商庚○○及監造單位之丙○到場勘驗，均認
      為變更設計後之木欄杆基座，只須二片L型鋼包覆中間以
      兩支膨脹螺絲固定，並非無據。
（四）又證人丙○於本院審理時證稱「變更設計圖是伊所畫，畫
      變更設計圖時有跟被告乙○○討論木欄杆基座規格，討論
      結果是要變成15公分7公分，並把兩片L型鐵拿掉，嗣又
      跟技師己○○報告要拿掉兩片L型鐵，變更設計成兩片固
      定，伊也有跟包商講另外兩邊沒有辦法作就拿掉，就固定
      兩片鎖螺絲進去（以上見本院卷一、第255至258頁），變
      更設計因拿掉兩片L型鐵，被告有問基座價差有無變更，
      我回答基座價差問題會跟技師己○○討論；當初我跟己○○討論基座價差時，因為是一式計價，討論結果價差改變
      不是很大（以上見本院卷二、第88頁背面），當初變更設
      計時，我認知的原設計L型鐵高度是7公分，從頭到尾我都
      認為高度是7公分，不知道是15公分，直到檢調單位把圖
      說告訴我之後，我才發現是15公分（本院卷二、第90頁背
      面），依照我解讀我畫的變更設計圖，是拿掉兩片L型鋼
      ，實際之變更設計圖與我腦海中應該要設計的圖不一樣（
      本院卷二、第94頁背面）」等語，綜上，證人丙○於變更
      設計時係跟被告說「要將木欄杆基座包覆之兩片L型鐵拿
      掉，規格變成變成15公分7公分」，惟因被告丙○畫變
      更設計圖時，未依變更設計前之勘驗結論繪製變更設計圖
      ，所畫的變更設計圖，與提供給被告乙○○的訊息不符，
      致被告乙○○主觀上始終認為變更後之木欄杆基座，只須
      二片15公分7公分之L型鐵包覆，中間鎖二支膨脹螺絲即
      可。再觀諸附於台東縣延平鄉公所95年度永康部落基礎設
      施改善工程卷內國興土木技師事務所95年9月18日至95年1
      0月1日止之監工報表及施工報表所附L型鐵照片，均記載
      不銹鋼板量測（設計值15.6*7cm）（量測值15.6*7cm）。
      在在證明，變更設計後，不論是監工丙○或承包商，主觀
      上均認變更後木欄杆基座L型鋼之設計值為15.6*7cm（即
      與木欄杆貼近部分之高度為7公分），並非15.6*15cm（即
      與木欄杆貼近部分之高度為15公分），而所以造成該錯誤
      ，應係證人丙○套用原設計圖繪製變更設計圖時，疏未注
      意原設記圖上L型鋼高度為15公分，及設計圖畫較粗線條
      係保留原設計之意，竟仍予沿用。
（五）準此，變更設計前，鄉公所、監造單位及承包商會勘結論
      既認變更設計後之施工方式，應更改為「L型鋼施作只須
      兩面包覆，不再四面包覆，高度為7公分，再將包覆之L型
      鋼鑽孔以膨脹螺絲二支穿入木頭鎖住」，且承包商、監工
      丙○於變更設計圖繪製完成後，自始均誤認變更後L型鋼
      設計值高度僅7公分，不用四面包覆，再將包覆之L型鋼鑽
      孔以膨脹螺絲二支穿入木頭鎖住。則被告乙○○亦誤認「
      L 型鋼施作只須兩面包覆，不再四面包覆，高度為7公分
      」，即有可能。況依證人己○○計算結果，縱認實際施工
      結果「L型鋼施作只兩面包覆，未四面包覆，高度為7公分
      」，而與丙○所畫變更設計圖不符，承包商亦僅節省不到
      一萬元之成本，而有價差。茲成問題者，厥唯被告乙○○
      是否知悉變更L型鋼施作設計後之價格與變更前不同？觀
      諸證人丙○所繪製變更後木欄杆立面圖，僅註記「變更後
      基座設置方式已併入五金另料一式計價」，及技師己○○
      所編「變更設計預算書」所載每公尺木欄杆基座施作單價
      ，與變更前包商單價分析表所載，均係每公尺3,205元，
      並無不同。此時，監造丙○除向被告乙○○傳遞「變更木
      欄杆基座L型鋼施作後，只須兩面包覆，不再四面包覆，
      高度為7公分，再將包覆之L型鋼鑽孔以膨脹螺絲二支穿入
      木頭鎖住」之訊息外；又於承包商依三方會勘共識，進高
      度僅7公分之角鐵，施工又採兩面包覆方式時，未發現該
      等進料及施工，與丙○所繪變更設計圖表達之意思不符；
      復未向被告乙○○表示「L型鋼施作兩面包覆，未四面包
      覆，高度為7公分，再加二支膨脹螺絲鎖木頭之價格，與
      依變更設計施工圖施作將有價差產生」，不免使被告乙○○誤認，無論是依會勘共識實作，或依丙○所繪變更設計
      施工圖，因施工時取銷另二片包覆之L型鋼，而改將包覆
      之二片L型鋼鑽孔以膨脹螺絲二支穿入木頭鎖住，故變更
      前及變更後，兩者施作價格均相同。從而，被告乙○○基
      此誤認，於發現竣工圖與實作不符時，仍讓承包商順利領
      走木欄杆L型鋼基座施作價金71,910元，難認其有圖承包
      商不法利益之故意。
（六）又被告乙○○於96年1月14日之簽呈略謂「驗收人員表示
      決算完成判行後，即同意於驗收證明書簽章...並將完成
      判行之決算書遞送至驗收人員座位，待至下午上班時間仍
      未見驗收人員簽章，職即攜帶決算書親自前往找驗收人員
      簽章，屆時驗收人員表示不願簽也不敢簽並表示如有延誤
      ，責任由該員負責，礙於會計年度結束，主計單位迫切急
      須結帳，且承包商已委由會計師完成報稅（無法退還發票
      ），本工程如未經驗收人員簽章，即無法辦理付款，嚴重
      影響廠商權益及本所執行進度，且開立之發票如無法辦理
      核銷，稅金部分如何補償廠商，多面因素造成窒礙難行，
      呈請鈞長准予延後結帳，並期盼驗收人員配合，協助本案
      順遂結案」（他字卷一、第75頁）。足徵，被告乙○○認
      會計年度即將結束，若本工程未準時結案，付款延遲將造
      成鄉公所執行預算進度及預算遭保留之困擾，始急於結案
      方便承包商領取工程款。
（七）綜上，本件木欄杆基座L型鋼白鐵基座包覆施工，與變更
      設計後之竣工圖不符，但該變更設計後之竣工圖，又與當
      初承包商、監造單位及被告乙○○會勘如何變更施作時之
      共識不符。驗收時復將錯就錯，以該與會勘變更施作共識
      原意不符之竣工圖驗收，殊堪認定。茲被告主觀上既誤認
      依會勘共識施作，或依丙○繪製錯誤之變更設計施工圖施
      作，木欄杆基座L型鋼施作價格均相同；且會計年度即將
      結束，若未準時結案，致鄉公所付款延遲，將造成鄉公所
      執行預算進度及預算遭保留之困擾，遂於丙○所繪製變更
      設計圖，與當初會勘決定變更之施工方式共識不符，未請
      求監造單位即時更正該與會勘共識不符之變更設計圖，將
      錯就錯，依監工丙○繪製錯誤之變更設計圖驗收，復未依
      政府採購法第72條相關驗收規定，就與丙○繪製錯誤圖說
      不符部分，命限期改善、拆除、重作、退貨或換貨，而驗
      收通過，讓承包商順利領走木欄杆L型鋼施作價金71,910
      元，行為雖有違政府採購法之處。惟因被告自始主觀上，
      均認承包商實作與當初變更施作會勘之共識相符；且誤認
      變更前及變更後木欄杆基座之施工價格均相同；況竣工圖
      與實作不符，係因監工丙○繪製變更設計圖時畫錯所致，
      若監工丙○依行政程序更正繪製錯誤之竣工圖，正確的依
      當初會勘共識繪製變更設計圖，驗收時即無實作與竣工圖
      不符之問題，故不須命限期改善、拆除、重作、退貨或換
      貨。並本此認識，未呈報機關首長依正式行政程序更正監
      工丙○繪製錯誤之變更設計圖，亦未命承包商依丙○繪製
      錯誤之竣工圖限期改善、拆除、重作、退貨或換貨，縱因
      此使承包商實際獲利，行政程序上雖因其便宜行事而有瑕
      疵，亦因其主觀上並無使承包商違法獲取不法利益之故意
      ，所為即與圖利罪要件不符。
（八）綜上，被告所辯並非不可採，此外，復查無其他積極證據
      足認被告有圖利之犯行，揆諸前揭說明，被告被訴另犯貪
      污治罪條例第6條第4款圖利罪部分，自應為無罪諭知。
據上論斷，應依刑事訴訟法第299條第1項前段，第301條第1項，
刑法第216條、第213條、第55條、第74條第1項第1款，中華民國
96年罪犯減刑條例第2條第1項第3款，判決如主文。
本案經檢察官丁○○到庭執行職務。
中    華    民    國    99    年   8    月     31    日
                  刑事第一庭  審判長法  官  劉壽嵩
                                    法  官  李俊彬
                                    法  官  陳義忠
以上正本證明與原本無異。
如不服本判決應於收受送達後10日內向本院提出上訴書狀，並應
敘述具體理由；其未敘述上訴理由者，應於上訴期間屆滿後20日
內向本院補提理由書（均須按他造當事人之人數附繕本）。「切
勿逕送上級法院」。告訴人或被害人對於本判決如有不服，請書
具不服之理由狀，請求檢察官上訴者，其上訴期間之計算係以檢
察官收受判決正本之日期為準。
                                    書記官  黃健豪
中    華    民    國    99    年    8     月    31    日

司法院資訊處製作；財團法人民間司法改革基金會備份。
